【裁判字號】    98,易,1018
【裁判日期】    981223
【裁判案由】    傷害
【裁判全文】
臺灣高雄地方法院刑事判決              98年度易字第1018號
公  訴  人  臺灣高雄地方法院檢察署檢察官
被      告  甲○○
選任辯護人  吳保仁律師
上列被告因傷害案件，經檢察官提起公訴（97年度調偵字第385
號），本院判決如下：
    主  文
甲○○犯傷害罪，處拘役參拾日，如易科罰金，以新台幣壹仟元
折算壹日。
    事  實
一、甲○○與乙○○係鄰居關係，二人素有嫌隙，詎甲○○於民
    國96年12月26日20時許，在丙○○所經營位於高雄市旗津區
    上竹巷146 之6 號雜貨店前，見坐於椅子上之乙○○，似有
    批評殘廢之人，取笑其殘障之話語，欲前往問明原委時，發
    生口角爭執，乙○○即以腳踢甲○○之左腿，使甲○○因而
    受有左膝關節挫傷及左小腿挫傷之傷害（乙○○涉犯傷害罪
    部分，業經檢察官為不起訴處分確定），並起身稱：「不爽
    是不是？」，甲○○因而基於傷害人身體之犯意，毆打乙○○之臉部，乙○○倒地後，甲○○又承前犯意接續毆打乙○○2 拳，致乙○○因而受有頭部鈍傷、創傷性虹彩眼（右眼
    ）、右眼瞼及右臉週邊、右側顏面、右耳週邊、頸部多處挫
    傷併瘀青及紅腫、左側眼瞼瘀青紅腫等傷害。
二、案經乙○○訴由高雄市政府警察局鼓山分局報請臺灣高雄地
    方法院檢察署檢察官偵查起訴。
    理  由
一、證據能力部分：
（一）證人即告訴人乙○○、丙○○於警詢中之供述，均屬被告
      以外之人於審判外之陳述，為傳聞證據。
   1、證人乙○○於警詢中供稱：當天晚上在高雄造船廠前的雜
      貨店，我講了一句新聞殘廢的人寫信恐嚇總統的話，甲○○就出手用拳頭毆打我等語（警卷第1-2 頁）；於本院審
      理中則證稱：當天晚上7 點我出來巡邏，我看到電視新聞
      報導有一人腳斷了一節寫信恐嚇陳總統一家，甲○○以為
      我在講他，我就跟他說不是在講他，他就沈默沒有回答，
      我就走進大門守衛室休息，8 點我從大門口走出來的時候
      ，甲○○就從丙○○的雜貨店衝出來打我，大力的往我頭
      上打下去，我就倒在地上等語（本院卷第69頁背面），是
      其於警詢中之陳述與本案審理中之證述，顯有不符。
   2、而證人丙○○於警詢中供稱：當天我沒聽到爭吵聲，只看
      到甲○○打了乙○○一拳，乙○○就倒在地上等語（警卷
      第9-10頁）；於本院審理中則證稱：我看到乙○○站起來
      手要打甲○○的頭，甲○○回手撥開，乙○○隨即倒地等
      語（本院卷第72頁），是其於警詢中之陳述與本案審理中
      之證述，顯有不符。
   3、是上開2 證人於警詢中之供述，與本院審理中之證述相較
      ，均有不同。而依其等製作警詢筆錄時，被告甲○○並未
      在場，其直接面對警員所為陳述較為坦然，而無顧忌，且
      詢問過程中並無違法取證之情形，又相較於本院審理中歷
      時更久，較案發當時有充分時間考量彼此間之利弊得失，
      是其等警詢筆錄應與事實較相近，應具有較可信之特別情
      況。況其等證言內容又係敘及被告是否有傷害之重要事實
      ，若欲判斷本案被告是否成立犯罪，實有參酌其等警詢中
      陳述之必要性，故依據刑事訴訟法第159 條之2 規定，其
      等於警詢中之陳述，自均得採為本件論罪之依據。
（二）證人丙○○於偵訊中，向檢察官所為之供述，係屬被告以
      外之人於審判外之陳述，為傳聞證據，原則上無證據能力
      。惟證人丙○○於偵訊中業經依法具結，擔保其陳述內容
      之信用性，又無其他顯有不可信之情形，並於本院審理中
      ，經以證人身分傳喚到庭，依法具結陳述，並就其先前在
      檢察官訊問時所為之陳述，予被告對質詰問之機會，且本
      院審理時，並再就其上開偵訊筆錄告以要旨，由被告依法
      辯論，有本院審判筆錄可考。則被告對證人之對質詰問權
      及防禦權，業經合法保障，該證人於偵訊中之供述，自有
      證據能力，而得作為本件判決之基礎。
（三）按刑事訴訟法第158 條之3 規定，證人、鑑定人依法應具
      結而未具結者，其證言或鑑定意見不得作為證據。而告訴
      人之指訴雖係以使被告受刑事訴追為目的，但非本法第三
      條所稱之「當事人」，乃當事人以外之第三人，除依同法
      第271 條之1 規定到庭單純陳述意見時，毋庸具結外，如
      就與待證事實有重要關係之親身知覺、體驗事實陳述時，
      即居於證人之地位，依上開規定，自應依同法第186 條第
      1 項規定命其具結，使告訴人知悉其有據實陳述之義務，
      以擔保其證言之真實性，該供述證據始具證據能力，如未
      踐行人證之法定調查程序，應不得作為證據（最高法院96
      年度台上字第3371號判決意旨參照）。而乙○○係本件之
      告訴人，其於偵訊中，檢察官訊問本件被害之經過，本質
      上屬於證人，自應依法具結，檢察官未命其於供前、供後
      具結，復亦查無有何依法不得令其具結之情形，揆諸前揭
      說明，乙○○於偵查中未經具結所為之陳述，依法自不得
      作為證據。
（四）至本院用以認定被告犯有本案行為之其餘傳聞證據，因被
      告、辯護人均未爭執該等證據之證據能力，且本院審酌該
      等言詞或書面陳述作成時之情況並無不適當之情事，依刑
      事訴訟法第159 條之5 第2 項規定，自得作為本案判斷之
      依據。
二、訊據被告雖坦承有於上開時、地造成告訴人受有上開傷害等
    情，惟矢口否認有何傷害之犯意，辯稱：我不是故意要傷害
    告訴人的，因為我的腦中有馬達，如果被打到頭，馬達停止
    運作的話，我可能就會當場死亡，所以我應該是正當防衛云
    云。辯護人並以：被告的行為應該是正當防衛，或頂多是撥
    開告訴人時，不小心使告訴人受傷，應僅屬過失傷害等語，
    為被告辯護。經查：
（一）甲○○與乙○○於96年12月26日20時許，在丙○○所經營
      位於高雄市旗津區上竹巷146 之6 號雜貨店前發生爭執，
      2 人進而拉扯，甲○○因而受有左膝關節挫傷及左小腿挫
      傷；乙○○因此受有頭部鈍傷、創傷性虹彩眼（右眼）、
      右眼瞼及右臉週邊、右側顏面、右耳週邊、頸部多處挫傷
      併瘀青及紅腫、左側眼瞼瘀青紅腫等傷害；甲○○後有前
      往乙○○家中進行協調，但後來沒有成立和解之情，業據
      證人乙○○、丙○○於警詢及本院審理中、證人陳忠義於
      警詢及偵訊中、證人郭資祐於偵訊中供述明確，並有乙○○之高雄醫學大學附設中和紀念醫院診斷證明書及病歷、
      甲○○之高雄市旗津醫院（委託阮綜合醫療社團法人阮綜
      合醫院經營）診斷證明書及病歷影本及照片影本4 張（警
      卷第13頁、第15頁，偵一卷第14-15 頁，偵二卷第25頁、
      第33-34 頁、第36-44 頁，審易見第51頁）在卷可稽。此
      部分事實，堪以認定。
（二）被告雖辯稱：我是正當防衛，因為乙○○要打我的頭，我
      怕我頭裡面的抽水馬達會壞掉，我會有生命危險，我要保
      護我的頭，才會傷害到他云云。惟查：
   1、按正當防衛必須對於現在不法之侵害始得為之，侵害業已
      過去，即無正當防衛可言。至彼此互毆，又必以一方初無
      傷人之行為，因排除對方不法之侵害而加以還擊，始得以
      正當防衛論。故侵害已過去後之報復行為，與無從分別何
      方為不法侵害之互毆行為，均不得主張防衛權（最高法院
      30年上字第1040號判例意旨參照）。而證人陳忠義於偵訊
      中證稱：當天乙○○用腳踢甲○○的腳，並站起來用手打
      甲○○的胸部等語（偵一卷第7 頁，偵二卷第16-17 頁）
      ；證人丙○○於偵訊中證稱：當天我有看到乙○○用腳踢
      甲○○的腳一下，也有看到乙○○以拳頭打甲○○，他們
      2 人都有出手等語（偵二卷第16-17 頁）。可見當時告訴
      人與被告互有肢體碰撞，雖告訴人先以右腳踢被告之左腳
      ，後又以手打被告之胸部，對被告之身體造成傷害，惟被
      告並非單純阻擋，反基於傷害之意思以手揮打告訴人，且
      當時告訴人之侵害行為業已過去，揆之上揭判例意旨，被
      告自無主張正當防衛之餘地。
   2、雖證人丙○○於本院審理中改口證稱：我在偵訊中說的「
      反手」是回手撥開的意思，是乙○○打甲○○兩下，第三
      下要打被告頭部的時候，被回手撥開，沒有打到等語（本
      院卷第72-74 頁）。惟告訴人因而受有頭部鈍傷、創傷性
      虹彩眼（右眼）、右眼瞼及右臉週邊、右側顏面、右耳週
      邊、頸部多處挫傷併瘀青及紅腫、左側眼瞼瘀青紅腫等傷
      害，業據高雄醫學大學附設中和紀念醫院甲種診斷證明書
      1 紙（偵二卷第25頁）記載明確。若告訴人真係因被告回
      手撥開而不慎倒地，應係身體失去平衡，無法控制，而一
      邊倒地，怎會於左右臉均受有傷害？且證人丙○○於本院
      審理中到庭作證，對於詢問其警詢中陳述「沒有聽到吵架
      聲音」是否正確時，均一再稱：我沒有說甲○○打乙○○
      ，我只說他反手撥開等語（本院卷第73頁背面），顯然刻
      意迴避問題，而意圖為被告脫罪。是其於本院審理中之證
      述，顯與事實不符，無足採信。
（三）被告雖又辯稱：告訴人提出之調解過程錄音帶，有被剪接
      過，他們恐嚇我的話都剪掉了，內容並不實在，不能因此
      認定我有打告訴人云云。惟查：
   1、經本院送鑑定後，因其錄音品質不佳，多人談話聲音混雜
      、音質不清晰，且受背景雜音干擾，無法鑑定，此有法務
      部調查局聲紋鑑定報告書1 份（審易卷第122 頁）可參，
      是該錄音帶內容是否確有遭人剪接之情形，尚屬未知。惟
      被告對於當日確有於告訴人家中商談和解乙情，業據被告
      自承在卷（本院卷第78頁背面）。且該錄音帶內容，業經
      本院當庭播放勘驗，並作成勘驗筆錄1 份（審易卷第75-7
      8 頁背面）。其內容多係被告及其母親向告訴人及其兒子
      道歉，表示自己比較不會想，比較衝動，而告訴人兒子多
      次向被告確認告訴人是否有傷害被告之情形，並問道：「
      你腳上的傷是不是你打我爸爸的時候，不注意摔到擦傷的
      ？或是你自己本來就有這個傷？」，被告均表示被告腳上
      之傷勢確係遭告訴人踢傷（審易卷第76-77 頁）。則錄音
      內容中並未提及被告有遭告訴人恐嚇之情形，被告亦未明
      確表示告訴人以何方式對其恐嚇，當告訴人兒子詢問被告
      腳傷自何而來，若被告真有被告訴人兒子恐嚇之情形，為
      何還要如此堅持腳傷係由告訴人造成的？難道不怕有對其
      不利之後果發生？是被告前開所稱：他們把恐嚇我的話都
      剪掉了云云，顯不足採。該錄音長度雖與當日調解時間無
      法完全吻合，惟其內容應無造假之情。
   2、依告訴人所提出之錄音譯文所示，被告自承當日確有將告
      訴人打倒在地，告訴人倒地後還踢了被告一腳，被告向倒
      在地上的告訴人打了第一拳，告訴人就昏過去了，之後被
      告又打了第二拳等語（審易卷第76頁背面）。核與證人即
      在場參與協調之里長郭資祐於偵訊中證稱：我有陪甲○○
      去乙○○家調解，當天甲○○有承認他有打乙○○等語（
      偵二卷第27-28 頁）相符。是被告有毆打告訴人乙情，亦
      堪認定。
（四）辯護人雖以前詞為被告辯護，惟證人乙○○前於警詢中供
      稱：當天晚上8 點，在高雄造船廠前的雜貨店，我講了一
      句新聞殘廢的人寫信恐嚇總統的話，甲○○就出手用拳頭
      毆打我等語；又於本院審理中證稱：我在高雄造船廠擔任
      守衛，當天晚上7 點我出來巡邏，在大門看到甲○○及甲○○姨丈陳忠義等3 人在那裡坐著聊政治，我看到電視新
      聞報導有人腳斷了一節殘廢，寫信恐嚇總統一家人，被告
      就以為我在說他，我還有回他說你沒有殘廢，我不是在說
      你，他沈默沒有回答，我就走進大門守衛室休息，八點又
      去巡邏，回來大門時，甲○○就從丙○○的雜貨店衝過來
      打我，大力的往我頭部打下去，我就倒在地上，甲○○還
      一直打我的頭跟臉，打得我都暈了，無法還手等語（警卷
      第1-2 頁，本院卷第69-71 頁背面）。且證人陳忠義並於
      警詢中證稱：當天乙○○用右腳踢甲○○的左腳，並立即
      站起來用雙手打甲○○，而甲○○就還手打了乙○○一拳
      等語（警卷第7-8 頁）；證人丙○○亦於警詢中證稱：當
      天我沒有聽到爭吵聲，只看到甲○○打了乙○○一拳，乙○○就倒在地上等語；並於偵訊中證稱：當天我看到甲○○用手反打乙○○頭部一拳，乙○○就倒在地上等語（警
      卷第9-10頁，偵一卷第6 頁，偵二卷第16-17 頁），可見
      被告當時係明確攻擊告訴人之頭部，並非如被告所述係反
      手阻擋告訴人，則被告自有傷害告訴人之犯意甚明。辯護
      人前開所辯，應不足採。
三、核被告所為係犯刑法第277 條第1 項傷害罪。被告甲○○前
    後2 次毆打告訴人乙○○之傷害行為，皆係於密切接近之時
    地為之，各行為之獨立性極為薄弱，各出於同一犯意，依通
    常社會觀念，各舉動難以強行分開，應視為數個舉動之接續
    實施，何為包括一傷害行為予以評價，為接續犯，而論以單
    純一罪。爰審酌被告甲○○為智識正常之成年人，自當知悉
    人際衝突應依理性平和之方式予以解決，詎不思循此，僅因
    口角誤會發生爭執，即付諸暴力傷害，其所為非是，實有不
    該，且犯後矢口否認犯行，難認已有悔意，惟念及被告前無
    犯罪紀錄，此有臺灣高等法院被告前案紀錄表1 份附卷可參
    ，素行尚佳，告訴人所受之傷勢亦屬輕微，且告訴人亦有出
    手毆打被告等情，及其犯罪動機、目的、手段等一切情狀，
    量處如主文所示之刑，又斟酌被告為國中肄業，經濟狀況勉
    持等情，並諭知如主文所示之易科罰金折算標準。
據上論斷，應依刑事訴訟法第299 條第1 項前段，刑法第277 條
第1 項、第41條第1 項前段，刑法施行法第1 條之1 ，判決如主
文。
本案經檢察官許怡萍到庭執行職務。
中    華    民    國    98    年    12    月    23    日
                刑事第十二庭  審判長法  官  黃建榮
                                    法  官  王品惠
                                    法  官  楊珮瑛
以上正本證明與原本無異。
如不服本判決應於收受送達後10日內向本院提出上訴書狀，並應
敘述具體理由；如未敘述上訴理由者，應於上訴期間屆滿後20日
內向本院補提理由書（均須按他造當事人之人數附繕本）「切勿
逕送上級法院」。
中    華    民    國    98    年    12    月    24    日
                                    書記官  郭南宏
附錄本件論罪科刑法條全文
中華民國刑法第277條第1項
（普通傷害罪）
傷害人之身體或健康者，處三年以下有期徒刑、拘役或一千元以
下罰金。

司法院資訊處製作；財團法人民間司法改革基金會備份。
